```{r}
options(scipen = 999) # evito la notazione esponenziale 

SleepStudy$SleepGap = SleepStudy$WeekendSleep - SleepStudy$WeekdaySleep

y = SleepStudy$SleepGap

summary(y)
range(y) # si può evitare na.rm = TRUE in quanto non vi sono missing values
mean(y)
sd(y)
```

```{r}
#  calcolo degli estremi empirici
y <- SleepStudy$SleepGap
min_y <- min(y)
max_y <- max(y)

# quantili per l'ispezione delle code
quantile(y, probs = c(0.01, 0.05, 0.25, 0.50, 0.75, 0.95, 0.99))
```

```{r}
densityPlot(SleepStudy$SleepGap)
shapiro.test(SleepStudy$SleepGap)
```

```{r}
boxplot(y, ylab = "SleepGap")
IQR(y)
boxplot.stats(y)$stats
```

```{r}
qqnorm(y,main = " ")

qqline(y)

```

```{r}
sum(is.na(SleepStudy))
```

```{r}
# Riduzione del dataset
sleepgap_df = SleepStudy[, c("CognitionZscore","PoorSleepQuality","NumEarlyClass","LarkOwl","AllNighter","DepressionScore","AnxietyScore","StressScore","Happiness","Drinks","ClassesMissed","GPA","Gender","ClassYear", "SleepGap" )]
```

```{r}

sleepgap_df$Gender = factor(sleepgap_df$Gender,
levels = c(0, 1),
labels = c("Female", "Male"))

sleepgap_df$AllNighter = factor(sleepgap_df$AllNighter,
levels = c(0, 1),
labels = c("No", "Yes"))

sleepgap_df$ClassYear = factor(sleepgap_df$ClassYear,
levels = c(1, 2, 3, 4),
labels = c("1° Year", "2° Year", "3° Year", "4° Year"))

#cambiare catecogria di riferimento
sleepgap_df$LarkOwl = relevel(sleepgap_df$LarkOwl, ref = "Neither")

str(sleepgap_df) #check sulla fattorizzazione
```

```{r}

library(ggplot2)
library(tidyr)
```

```{r}
library(ppcor)
library(ggplot2)

plot_heatmap = function(mat, titolo = "", legenda = "r") {
  
mat_long = as.data.frame(as.table(mat))
colnames(mat_long) = c("Var1", "Var2", "value")
  
ggplot(mat_long, aes(x = Var2, y = Var1, fill = value)) + geom_tile(color = "white") + geom_text(aes(label = round(value, 2)), size = 3) +
    scale_fill_gradient2(
    low = "#756BB1",
    mid = "white",
    high = "#1B9E77",
    midpoint = 0,
   limits = c(-1, 1),
  name = legenda ) +
  labs( title = titolo,x = "", y = "" ) +
    theme_minimal() +
    theme(
      axis.text.x = element_text(angle = 45, hjust = 1),
      axis.text.y = element_text(size = 10),
      panel.grid = element_blank())}

dati_cor_psy = sleepgap_df[, c ( "SleepGap", "CognitionZscore", "PoorSleepQuality","NumEarlyClass", "DepressionScore", "AnxietyScore", "StressScore","Happiness", "Drinks", "ClassesMissed", "GPA")]

cor_mat_psy = cor(dati_cor_psy, method = "pearson")

plot_heatmap(cor_mat_psy,titolo = "",legenda = "Correlazione
  globale")
```

```{r}

dati_cor_psy = sleepgap_df[, c ( "SleepGap", "CognitionZscore", "PoorSleepQuality","NumEarlyClass", "DepressionScore", "AnxietyScore", "StressScore","Happiness", "Drinks", "ClassesMissed", "GPA")]

pcor_psy = pcor(dati_cor_psy, method = "pearson")

pcor_mat_psy =pcor_psy$estimate

plot_heatmap(pcor_mat_psy, titolo = "",legenda = "Correlazione
parziale")
```


```{r}
# Si crea una copia del dataset per la modellistica
sleepgap_model = sleepgap_df

# Predittori numerici da standardizzare
var_scalate = c("CognitionZscore","PoorSleepQuality","NumEarlyClass","DepressionScore","AnxietyScore","StressScore","Happiness","Drinks","ClassesMissed","GPA")

# STANDARDIZZAZIONE E ASSEGNAZIONE SUFFISSO "_z"
sleepgap_model[paste0(var_scalate, "_z")] = scale(sleepgap_model[var_scalate])

# RIMOZIONE DELLE V.C NON STANDARDIZZATE
sleepgap_model = sleepgap_model[,c("SleepGap","CognitionZscore_z","PoorSleepQuality_z","NumEarlyClass_z","DepressionScore_z","AnxietyScore_z","StressScore_z","Happiness_z","Drinks_z","ClassesMissed_z","GPA_z",
                                      
#CATEGORICHE AL DI FUORI DELLA STANDARDIZZAZIONE                                      
  "Gender",
  "ClassYear",
  "LarkOwl",
  "AllNighter")]
str(sleepgap_model)
```

```{r}
mod_sleep_blank = lm(SleepGap ~ CognitionZscore_z + PoorSleepQuality_z + NumEarlyClass_z + DepressionScore_z + AnxietyScore_z + StressScore_z + Happiness_z + Drinks_z + ClassesMissed_z + GPA_z + Gender + ClassYear + LarkOwl + AllNighter, data = sleepgap_model2, method = "qr")

summary(mod_sleep_blank)

```

```{r}
# Diagnostica preliminare modello con sottoscale
par(mfrow = c(2, 2))
plot(mod_sleep_psy)
par(mfrow = c(1, 1))

```

```{r}


# Residui standardizzati & studentizzati
res.std = scale(residuals(mod_sleep_blank)) 
res.stu = rstudent(mod_sleep_blank)

#CONTROLLO NORMALITA'
library(tseries)
shapiro.test(res.std)
jarque.bera.test(res.std)
ks.test(res.stu_bcn, "pt", df = df.residual(mod_sleep_bcn) - 1)
#I test di normalità non superati per veramente pochissimo, solo kolmogorv smirnov ma sappiamo che ragiona in termini di forma

# OMOSCHEDASTICITA'
library(lmtest)
library(car)
bptest(mod_sleep_blank) # per le x il test è completamente significativo e si rifiuta H0, motivo per cui bisogna agire
ncvTest(mod_sleep_blank) # per i fitted potrebbe essere anche trascurabili

#CONTROLLO VIF
vif(mod_sleep_blank)

```
Diagnostica	Modello originale	Modello bcnPower	Esito
Shapiro-Wilk	p = 0.0407	p = 0.4076	migliora, normalità non rifiutata
Jarque-Bera	p = 0.0398	p = 0.659	migliora, normalità non rifiutata
Kolmogorov-Smirnov	p = 0.6522	p = 0.7897	già buono, migliora leggermente
Breusch-Pagan	p = 0.00149	p = 0.01927	migliora, ma resta significativo
ncvTest	p = 0.0489	p = 0.3083	migliora, non più significativo

Quindi ora la conclusione è ancora più chiara:

La trasformazione bcnPower migliora nettamente la diagnostica distributiva dei residui. Dopo la trasformazione, Shapiro-Wilk, Jarque-Bera e Kolmogorov-Smirnov non risultano significativi, suggerendo una maggiore compatibilità dei residui con l’ipotesi di normalità. Rimane tuttavia un’indicazione di eteroschedasticità dal test di Breusch-Pagan, sebbene attenuata rispetto al modello originale; per questo motivo è opportuno affiancare il modello trasformato con errori standard robusti.

Quindi sì: sul piano della normalità/residui, bcnPower funziona bene. Rimane solo da gestire l’eteroschedasticità residua con robust standard errors.


```{r}
library(car)

#Data i valori vicini alla normalità, ma la situazione di eteroschedasticità seria determinata dal test di breuschpagan, si procede all'utilizzo della trasformazione di boxcox per valori negativi bcPower dal pacchetto car

# Stima Box-Cox con negativi ammessi
trasformazione_bcn = powerTransform(SleepGap ~ 1,
                        data = SleepStudy,
                        family = "bcnPower")

#Likeratiolikelihood test
summary(trasformazione_bcn)

coef(trasformazione_bcn)

#Il p value risulta altissimo, motivo per cui non c'è evidenza empirica per non sostenere una trasformazione logaritmica
```

```{r}
library(car)
# Funzione log-verosimiglianza per bcnPower
loglik_bcn = function(y, lambda, gamma){
  
  if(gamma <= 0){
    return(-Inf)
  }
  
  n = length(y)
  
  s = sqrt(y^2 + gamma^2)
  z = 0.5 * (y + s)
  
  # Trasformazione Box-Cox applicata a z
  if(abs(lambda) < 0.001){
    yt = log(z)
  } else {
    yt = (z^lambda - 1) / lambda
  }
  
  rss = sum((yt - mean(yt))^2)
  
  # Jacobiano della trasformazione bcnPower
  dz_du = 0.5 * (1 + y / s)
  
  log_jac = sum((lambda - 1) * log(z) + log(dz_du))
  
  ll = - n/2 * log(rss/n) + log_jac
  
  return(ll)
}

y = SleepStudy$SleepGap

# Griglia per lambda
lambda_bcn_grid = seq(-2, 2, 0.005)

# Intervallo di ricerca per gamma
gamma_lower = 0.001
gamma_upper = max(abs(y)) * 10 + 10

# Per ogni lambda, ottimizzo gamma
prof_bcn = lapply(lambda_bcn_grid, function(lambda){
  
  opt = optimize(function(log_gamma){
    
    gamma = exp(log_gamma)
    
    -loglik_bcn(y = y,
                lambda = lambda,
                gamma = gamma)
    
  }, interval = c(log(gamma_lower), log(gamma_upper)))
  
  list(
    loglik = -opt$objective,
    gamma = exp(opt$minimum)
  )
})

# Estraggo log-verosimiglianza profilo e gamma corrispondente
pl_bcn = sapply(prof_bcn, function(x) x$loglik)
gamma_bcn_profile = sapply(prof_bcn, function(x) x$gamma)

# Stima ML di lambda dal profilo
lambda_bcn_max = lambda_bcn_grid[which.max(pl_bcn)]
lambda_bcn_max

# Gamma corrispondente al massimo
gamma_bcn_max = gamma_bcn_profile[which.max(pl_bcn)]
gamma_bcn_max

# Soglia per IC al 95% di lambda
pl_bcn_max = max(pl_bcn)
soglia_bcn = pl_bcn_max - qchisq(0.95, df = 1)/2

# Intervallo di confidenza profilo per lambda
IC_bcn = range(lambda_bcn_grid[pl_bcn >= soglia_bcn])
IC_bcn
```
```{r}

par(mar = c(6, 4, 4, 2))

plot(lambda_bcn_grid, pl_bcn, type = "l",
     col = "red",
     lwd = 2,
     xlab = expression(lambda),
     ylab = "Log-verosimiglianza profilo",
     main = bquote("Box-Cox con negativi ammessi: " ~
                   hat(lambda) == .(round(lambda_bcn_max, 3)) ~
                   ", " ~ hat(gamma) == .(round(gamma_bcn_max, 3)) ~
                   "   [" ~ .(round(IC_bcn[1], 3)) ~ "," ~ .(round(IC_bcn[2], 3)) ~ "]"))

# Soglia IC 95%
abline(h = soglia_bcn, col = "blue", lty = 2, lwd = 2)

# Lambda stimato
abline(v = lambda_bcn_max, col = "red", lty = 3, lwd = 2)

# Estremi IC
abline(v = IC_bcn[1], col = "black", lty = 3, lwd = 2)
abline(v = IC_bcn[2], col = "black", lty = 3, lwd = 2)

# Lambda = 0: trasformazione di tipo logaritmico


# Etichetta lambda stimato
mtext(bquote(hat(lambda) == .(round(lambda_bcn_max, 3))),
      side = 2,
      at = lambda_bcn_max,
      line = 2.5,
      col = "red")

```
```{r}
#Applicazione della trasformazione

library(car)

lambda_bcn <- 0
gamma_bcn <- 3.41785

sleepgap_model2 = sleepgap_model # il 2 è senza bcn

sleepgap_model$SleepGap_bcn <- bcnPower(
  sleepgap_model2$SleepGap,
  lambda = lambda_bcn,
  gamma = gamma_bcn,
  jacobian.adjusted = FALSE)

sleepgap_model$SleepGap = NULL
```

```{r}
#Ristimiamo il modello

mod_sleep_bcn = lm(SleepGap_bcn ~ CognitionZscore_z + PoorSleepQuality_z + NumEarlyClass_z + DepressionScore_z + AnxietyScore_z + StressScore_z + Happiness_z + Drinks_z + ClassesMissed_z + GPA_z + Gender + ClassYear + LarkOwl + AllNighter, data = sleepgap_model, method = "qr")

summary(mod_sleep_bcn)
```
```{r}
# Diagnostica preliminare modello con sottoscale
par(mfrow = c(2, 2))
plot(mod_sleep_bcn)
par(mfrow = c(1, 1))

```

```{r}


# Residui standardizzati & studentizzati
res.std_bcn = scale(residuals(mod_sleep_bcn)) 
res.stu_bcn = rstudent(mod_sleep_bcn)

#CONTROLLO NORMALITA'
library(tseries)
shapiro.test(res.std_bcn)
jarque.bera.test(res.std_bcn)
ks.test(res.stu_bcn, "pt", df = df.residual(mod_sleep_bcn) - 1)
#I test di normalità non superati per veramente pochissimo, solo kolmogorv smirnov ma sappiamo che ragiona in termini di forma

# OMOSCHEDASTICITA'
library(lmtest)
library(car)
bptest(mod_sleep_bcn) # per le x il test è completamente significativo e si rifiuta H0, motivo per cui bisogna agire
ncvTest(mod_sleep_bcn) # per i fitted potrebbe essere anche trascurabili

#CONTROLLO VIF
vif(mod_sleep_bcn)

```

```{r}
library(MASS)

n = nobs(mod_sleep_blank)

step_psy = stepAIC(mod_sleep_blank,direction = "backward",
  k = AIC, #IMPORTANTE PERCHE' DETERMINA LA PENALIZZAZIONE DEL BIC
  trace = TRUE)

summary(step_psy)
```

```{r}
which(abs(res_stud) > 3)
```

