---
title: "Analisi sulla performance cognitiva negli studenti universitari"
subtitle: "Influenza del sonno, fattori psicologici e comportamentali sulle capacità cognitive di studenti del Nord-Est degli Stati Uniti"
author: "Ciro Esposito"
format:
  docx:
    toc: true
    number-sections: true
editor: visual
---

# Introduzione all'analisi

Istruzione e formazione assumono un ruolo sempre più preponderante nelle società democratiche contemporanee, non solo perché favoriscono una partecipazione più consapevole alla vita civile, ma anche perché ampliano le opportunità di crescita personale, sociale ed economica dell’individuo.  Per tale motivo, eventuali miglioramenti dei percorsi educativi non dovrebbero limitarsi all’accessibilità dell’istruzione o al conseguimento di titoli di studio più elevati, bensì estendersi anche alla qualità dell’esperienza formativa e alle condizioni che possono facilitare o, addirittura ostacolare, il successo degli studenti.

In questa prospettiva, risulta necessario non isolare la dimensione accademica da fattori intrapersonali, di natura psicologica e comportamentale, che possono, in diversa intensità, influenzare le **capacità cognitive degli studenti**.

A tal proposito gli esiti dell’ultimo framework ISTAT\^1: sulla povertà educativa presentano una lettura più ampia degli esiti dei percorsi di istruzione scolastica, mettendo in evidenza sia competenze cognitive, che personali e sociali, inquadrando il processo educativo primario come un fenomeno multidimensionale: abilità di ragionamento, memoria e apprendimento si intrecciano con aspetti quali motivazione, benessere psicologico, gestione dell’ansia e comportamenti individuali.  In sostanza, i risultati dimostrano che la sfera emotiva e quella cognitiva disporrebbero di un **legame inscindibile**, fortemente correlato al processo di apprendimento.

**Nota a pie' di pagina \^1**: Freguja, C. (2026, April 16). Gli esiti: competenze cognitive, competenze personali e sociali \[Conference presentation slides\]. Istat. <https://www.istat.it/wp-content/uploads/2026/04/16_4_Freguja_FIN.pdf>

Il quadro si fa ancora più complesso se si considera che intraprendere una carriera universitaria si presume sia una **scelta personale**, generalmente orientata da interessi, aspirazioni e vocazione individuale, e non un percorso imposto per legge, a differenza dell’istruzione obbligatoria.  

Dunque individuare quali aspetti possano impattare le capacità cognitive di chi sta svolgendo un percorso di laurea  potrebbe rappresentare un caso studio particolarmente interessante sia da un punto di vista diagnostico sia per l’elaborazione di strategie di intervento nei casi di performance più critiche.

## Obiettivi e metodologia

Alla luce di queste premesse, il presente report si concentra su un campione di studenti universitari americani, iscritti ad un liberal arts college nel Nord-Est degli Stati Uniti. L’**obiettivo** che ci si pone è identificare quali tra le caratteristiche psicologiche, comportamentali e accademiche degli studenti, con particolare attenzione al sonno, al benessere psicologico, al consumo di alcol e alla frequenza delle lezioni, possano contribuire al miglioramento o al peggioramento delle abilità cognitive. Il dataset utilizzato (*SleepStudy.csv*), deriva da uno studio originariamente basato su path analysis.

Il seguente caso studio, tuttavia, non intende replicare un impostazione del genere, ma utilizzare come approccio statistico principalmente **modelli di regressione lineare,** al fine di analizzare l’effetto combinato di predittori  come le ore di sonno settimanali, la qualità di quest’ultime e punteggi auto riferiti sul test *Depression, Anxiety, and Stress Scale (DASS-42).* Per quanto concerne la metodologia adoperata , si prospetta una prima analisi esplorativa dei dati, finalizzata alla descrizione delle distribuzioni e all’individuazione di eventuali valori anomali o ridondanze tra le variabili esplicative; a questa fase seguirà la costruzione di un modello multiplo, accompagnata dalla diagnostica dei residui e dalla valutazione della multicollinearità, selezionando di conseguenza le variabili con appositi criteri e attenzione alla parsimonia informativa.

```{r}
library(Lock5Data)

data("SleepStudy")

str(SleepStudy)
head(SleepStudy)
```

## Premessa metodologica

Sebbene l’obiettivo dell’analisi sia individuare associazioni interpretabili e possibilmente generalizzabili, è opportuno precisare fin dall’inizio che non ci si attende un indice di bontà di adattamento particolarmente elevato; il fenomeno d'interesse risulta potenzialmente legato a molti fattori psicologici, sociali, ambientali e personali non completamente osservabili nel dataset. Inoltre, i dati risalgono al 2011 e fanno riferimento a uno specifico contesto territoriale e culturale, non troppo vicino a quello europeo; per questo motivo, i risultati saranno interpretati con cautela ed evitando eccessiva generalizzazione.

## La variabile risposta: CognitionZscore

Come accennato nel precedente paragrafo, la variabile che nella specificazione del modello occuperà il ruolo della variabile risposta è `CognitionZscore`, interpretata come un indice composito di performance cognitiva. Facendo riferimento all'impostazione dello studio su cui si basa il dataset, la variabile non è composta da una singola prova, ma a partire da più indicatori, con l’obiettivo di ottenere una **rappresentazione quanto più affidabile del fenomeno**.\^2

**Nota a pie' di pagina \^2**: Un indice solitamente si compone quando il fenomeno studiato non è osservabile direttamente con una sola misura naturale e quindi deve essere illustrato attraverso più indicatori. (OECD, European Union, & European Commission, Joint Research Centre, 2008) <https://doi.org/10.1787/9789264043466-en>

In particolare, si ha la combinazione di tre prove oggettive e una valutazione soggettiva della memoria:

- La prima prova è un **compito di richiamo mnemonico differito**, in cui gli studenti tentano di ricordare trenta nomi comuni dopo un intervallo di dieci minuti, fornendo quindi un’indicazione della memoria verbale a breve termine/differita;

- La seconda è il **Digit-Symbol Coding Task**, che quantifica la velocità percettivo-motoria, cioè della rapidità con cui il soggetto elabora informazioni visive e produce una risposta corretta ;

- La terza è il **Letter Cancellation Task**, collegato all’attenzione sostenuta e alla capacità di individuare stimoli rilevanti all’interno di un insieme più ampio di stimoli visivi.

Stando a quanto descritto, la valutazione soggettiva della qualità complessiva della memoria è infine rilevata su una scala a sette punti: a tal punto i punteggi delle diverse componenti vengono standardizzati e successivamente sommati dagli autori, creando una misura chiamata $Cognition Index$:

$$\text{Cognition Index}
\approx
Z_{\text{Memory Recall}}
+
Z_{\text{Digit-Symbol Coding}}
+
Z_{\text{Letter Cancellation}}
+
Z_{\text{Subjective Memory}}$$

Valori più alti indicano punteggi cognitivi più elevati rispetto alla media di riferimento, mentre valori più bassi indicano punteggi cognitivi più bassi rispetto alla stessa media.

C'è però un problema di fondo: i valori dei range di Cognition Index e la variabile CognitionZScore del dataset su R studio non combaciano: nel paper originale la misura assume valori compresi tra circa \[-5.8; 6.8\], mentre nel dataset `Lock5Data` il range osservato è pari a \[-1.62; 1.96\].

### Inquadrare la possibile trasformazione

La libreria Lock5Data definisce *CognitionZscore* come '*score on a test of cognitive skills*' Prima di utilizzare tale variabile come risposta del modello, è opportuno verificarne gli indici di posizione e variabilità:

```{r}
options(scipen = 999) # evito la notazione esponenziale 

y <- SleepStudy$CognitionZscore

summary(y)
range(y) # si può evitare na.rm = TRUE in quanto non vi sono missing values
mean(y)
sd(y)
```

La media osservata risulta sostanzialmente pari a 0, coerentemente con la natura di uno score standardizzato; tuttavia a deviazione standard, pari a circa 0.71 genera una perplessità rispetto all’ipotesi che la l'indice corrisponda alla semplice somma delle quattro componenti standardizzate descritte nel paper.

Infatti, se l’indice fosse costruito come somma diretta di quattro variabili standardizzate, secondo la proprietà generale della varianza della somma (*Rice, 2007, p. 104, Corollari A/B*)\^3

$$Var(X+Y)=Var(X)+Var(Y)+2Cov(X,Y)$$

Il senso è che non si sommano le singole varianze ma anche il contributo che.....?????

**Nota a pie' di pagina \^3**: Rice, J. A. (2007). *Mathematical statistics and data analysis (3rd ed.)*. Cengage Learning.

$$Var(Z_1+Z_2+Z_3+Z_4)
=
\sum_{j=1}^{4} Var(Z_j)
+
2\sum_{i<j} Cov(Z_i,Z_j)$$

Poichè ogni componente è stata standardizzata ed ha varianza pari a 1 pari a 1, variabili standardizzate la covarianza coincide con la correlazione, si ottiene:

$$Var(Z_1+Z_2+Z_3+Z_4)
=
4
+
2\sum_{i<j} Cov(Z_i,Z_j)$$

Nel caso di componenti indipendenti, tutte le covarianze equivarrebbero a 0 e quindi, per cui la deviazione standard ottenuta dalla somma delle varianze sarebbe uguale a 2, valore lontano da quello che si riscontra nel dataset.

$$sd(Z_1+Z_2+Z_3+Z_4)=\sqrt{4}=2$$

Se invece le componenti fossero positivamente correlate, come è plausibile nel caso di test inerenti la sfera cognitiva, le covarianze non sarebbero nulle e anzi queste impatterebbero sulla deviazione standard, aumentando oltre il valore 2 dell'ipotesi di indipendenza e allontanandosi da 0.71, il valore osservato all'interno del dataset.

Un'idea per spiegare la trasformazione consiste nel fatto **non si siano sommati i valori standardizzati delle componenti ma ne sia stata fatta una media**. In questo caso, considerando sempre il caso di indipendenza:

$$sd(\bar{Z})=\frac{\sqrt{4}}{4}=0.5$$

In presenza di covarianze tra le componenti (purtroppo ignote in quanto instrinseche alle all'indice composito), queste andrebbero a sommarsi e il valore finale aumenterebbe, potendo **risultare compatibile con una deviazione standard osservata intorno a 0.71**.

Di conseguenza, non essendo nota con certezza l’esatta trasformazione applicata nel dataset `Lock5Data`, non è possibile stabilire un range teorico prefissato per *CognitionZscore*. Né nel paper originario né nella documentazione del pacchetto viene infatti dichiarato un supporto limitato del tipo \[-a; a\]. Per questo motivo, nel presente lavoro il range della variabile viene trattato come **range empirico**, cioè come intervallo effettivamente osservato nel campione analizzato

Si aggiunge che, per definizione , la standardizzazione in Z-score non prevede la chiusura dei valori all'interno di un intervallo limitato, ma li **riscala semplicemente rispetto alla media e alla deviazione standard**\^3, mappandoli su una distribuzione dal supporto e non alterando la distribuzione, nè tantomeno assegnando automaticamente un range teorico finito alla variabile trasformata:

$$z=\frac{x-\bar{x}}{sd(x)}$$

**Nota a pie' di pagina \^3:** OECD/European Union/EC-JRC. (2008). *Handbook on constructing composite indicators: Methodology and user guide*. OECD Publishing. <https://doi.org/10.1787/9789264043466-en>

Di conseguenza, l'esatta formula di trasformazione applicata dal Lock5Data team, **non è possibile stabilire a con certezza l'esistenza un range teorico:** né nel paper originario né nella documentazione del pacchetto R viene dichiarato un supporto limitato del tipo (-a ; a) motivo per cui il range osservato nel campione viene trattato come **range empirico**.

## Distribuzione e capacità discriminante di CognitionZscore

Prima di utilizzare `CognitionZscore` come variabile risposta, si ritiene opportuno verificare che i valori osservati non siano concentrati in modo anomalo sugli estremi della distribuzione: tale passaggio è utile perché, negli indici e negli score compositi, un forte accumulo sul minimo o sul massimo può segnalare un possibile ***floor*** o ***ceiling effect***, riducendo la capacità della misura di distinguere i soggetti con performance molto basse o molto alte. In primo luogo è possibile dare sguardo ai quantili della distribuzione:

```{r}
#  calcolo degli estremi empirici
y <- SleepStudy$CognitionZscore
min_y <- min(y)
max_y <- max(y)

# quantili per l'ispezione delle code
quantile(y, probs = c(0.01, 0.05, 0.25, 0.50, 0.75, 0.95, 0.99))
```

L'output evidenzia che la distribuzione è ben concentrata intorno allo zero: il primo quartile è pari a -0.48, la mediana è pari a -0.01 e il terzo quartile è pari a 0.44. Considerando il range empirico, quello che desta maggiore interesse sono il primo e ultimo percentile, rispettivamente -1.4836 e 1.7388, sinonimo che i valori estremi sono lontani dal centro.

Per valutare un eventuale accumulo è però necessario verificare quante osservazioni coincidano esattamente con il valore minimo e massimo osservato, per cui viene applicato il criterio proposto da Terwee et al. (2007)\^4, secondo cui la presenza di floor o ceiling effects è considerata problematica quando più del 15% dei soggetti ottiene il punteggio minimo o massimo possibile:

**Nota a pie' di pagina \^4:** Terwee, C. B., Bot, S. D. M., de Boer, M. R., van der Windt, D. A. W. M., Knol, D. L., Dekker, J., Bouter, L. M., & de Vet, H. C. W. (2007). Quality criteria were proposed for measurement properties of health status questionnaires. Journal of Clinical Epidemiology, <https://doi.org/10.1016/j.jclinepi.2006.03.012>

```{r}
hist(y, freq = FALSE,
     breaks = 20,
     main = "Distribuzione di CognitionZscore e valori estremi",
     xlab = "CognitionZscore",
     ylab = "Densità")

lines(density(y), lwd = 2)

abline(v = min_y, lty = 2, lwd = 2)
abline(v = max_y, lty = 2, lwd = 2)

rug(y)

```

In Figura 1 è riportato un istogramma, integrato con curva di densità, rug plot e linee verticali tratteggiate in corrispondenza dei valori estremi osservati: anche in questo caso i valori estremi esistono **ma non costituiscono punti evidenti di accumulo** suggerendo che nel campione non sussista alcun effetto 'pavimento' o 'soffitto'. La curva di densità suggerisce inoltre che la **distribuzione sia continua** e non vi sia alcuna saturazione in corrispondenza degli estremi. La forma assume approssimativamente una **forma campanulare**, quindi non lontana da una distribuzione normale, anche se non è perfettamente gaussiana per la sua **leggera** **asimmetria verso destra**.

## Supporto metodologico dalla letteratura esistente

Considerando invece la letteratura precedente, Norman (2010)\^5 evidenzia che i metodi parametrici ( analisi della varianza, regressione e correlazione) non vanno esclusi automaticamente in presenza di **scale likert** o **punteggi derivati**, in quanto numerosi studi mostrano la robustezza dei metodi parametrici rispetto a violazioni moderate delle assunzioni. Infine, autori come Carifio e Perla (2008)\^6 sottolineano la differenza tra singoli item ordinali e scale aggregate, queste ultime più facilmente trattabili come misure quantitative.

**Nota a pie' di pagina \^5:** Norman, G. (2010). Likert scales, levels of measurement and the “laws” of statistics. Advances in Health Sciences Education, . <https://doi.org/10.1007/s10459-010-9222-y>

**Nota a pie' di pagina \^6:** Carifio, J., & Perla, R. (2008). Resolving the 50-year debate around using and misusing Likert scales. *Medical Education,* <https://doi.org/10.1111/j.1365-2923.2008.03172.x>

```{r}


boxplot(y, ylab = "CognitionZscore")
IQR(y)
boxplot.stats(y)$stats
```

Per arricchire l'analisi esplorativa della variabile dipendente, in Figura 2 un'ulteriore rappresentazione grafica della distribuzione, nonchè il Box-plot.

Ciò che salta subito all'occhio è che che il 50% delle osservazioni si concentra in un intervallo relativamente concentrato attorno alla mediana e prossimo allo zero, ulteriore sintomo che nella trasformazione attuata per ottenere la variabile vi sia stata effettivamente una standardizzazione. Come già appreso dall'output precedente della funzione `quantile()` il primo quartile è pari a -0.48, mentre la mediana a -0.01 e il terzo quartile a 0.44.

Il campo di variazione o scarto interquartile è pari a 0.92, dato dalla differenza tra terzo e primo quartile (0.44-(-0.48); i whiskers si estendono da -1.62 a 1.77. Nota interessante è che il baffo inferiore coincide con il minimo osservato della distribuzione, mentre nella parte superiore ciò non accade: in quest'area si segnala la presenza di due valori anomali, che tuttavia non sembrano così estremi e, a questo punto dell'analisi, non destano un vero e proprio problema.

```{r}
qqnorm(y,main = " ")

qqline(y)

```

Per concludere, in Figura 3 il QQ plot evidenzia un andamento delle osservazioni complessivamente aderente alla diagonale teorica, evidenza che potrebbe ricondurre, considerata anche la curva di densità osservata in Figura 1 al fatto che la distribuzione di `CognitionZscore` non si discosti in modo marcato da una distribuzione approssimativamente normale. La breve distanza che occorre tra le osservazioni e la retta nelle code è trascurabile, ma conferma nuovamente la tendenza verso una lieve asimmetria positiva.

```{r}
shapiro.test(y)
```

A supporto dell’analisi grafica è stato eseguito anche il test di Shapiro-Wilk: il test restituisce un p-value pari a circa 0.318, che comporta, ad un livello di significatività del 5%, al non rifiuto dell'ipotesi nulla. Un risultato del genere non è così scontato se si considera che il test è spesso suscettibile a piccole deviazioni della normalità in presenza di un campione di elevata dimensione

Nel complesso, l'analisi condotta finota potrebbero indicare l'utilizzo di CognitionZscore come una **variabile quantitativa continua valida** per rappresentare variabile dipendente, fermo restando il rispetto delle assunzioni del modello lineare sui residui.

# Descrizione e preparazione del dataset

## Il dataset SleepStudy.csv

Il dataset scelto, SleepStudy.csv si compone di 253 osservazioni e 27 variabili ed è privo di NaN.

```{r}
sum(is.na(SleepStudy))
```

Ogni unità statistica rappresenta uno studente universitario, per il quale sono raccolte informazioni\^6 relative all’esperienza universitaria, tra cui status di salute mentale, abitudini quotidiane, andamento accademico e performance cognitiva. Nella tabella sottostante si cerca di offrire una panoramica completa delle variabili basandosi sia lo studio originario e la descrizione fornita dal pacchetto R sulle variabili:

| Variabile | Descrizione sintetica |
|------------------------------------|------------------------------------|
| `Gender` | Misura categoriale binaria indicante il genere dello studente: `1 = maschio`, `0 = femmina`. |
| `ClassYear` | Misura categoriale ordinale indicante l’anno di frequenza dello studente: `1 = primo anno`, `2 = secondo anno`, `3 = terzo anno`, `4 = quarto anno`. |
| `LarkOwl` | Misura categoriale ordinale e autoriferita della preferenza circadiana dello studente, cioè della tendenza a essere più “serale” o più “mattutino”. Deriva dalla *Owl Lark Scale*: punteggi più alti indicano maggiore preferenza per il mattino. Nel dataset è ricodificata in `Owl`, `Neither` e `Lark`. Lo score teorico sottostante varia da **16 a 86**; cut-off: `Owl = 16–41`, `Neither = 42–58`, `Lark = 59–86`. |
| `NumEarlyClass` | Misura quantitativa discreta indicante il numero di giorni/lezioni settimanali con inizio molto anticipato, cioè alle **8:00 o 8:30**, quindi prima delle 9. Nel dataset varia teoricamente da **0 a 5**. |
| `EarlyClass` | Misura categoriale binaria che indica la presenza di almeno una lezione anticipata nella settimana: `1 = almeno una early class`, `0 = nessuna early class`. |
| `GPA` | Misura quantitativa continua della performance accademica, espressa come media accademica su scala statunitense **0–4**. Si tratta di una misura con riscontro oggettivo, siccome si fa riferimento al GPA ufficiale del semestre per gli studenti che ne avevano autorizzato l’accesso. |
| `ClassesMissed` | Misura quantitativa discreta, autoriferita, del numero di lezioni perse dall’inizio del semestre. |
| `CognitionZscore` | Indice standardizzato di performance cognitiva, usato come variabile risposta. Costruito a partire da prove di memoria differita, velocità percettivo motoria, attenzione sostenuta e autovalutazione della memoria, le componenti sembrerebbero standardizzate e sommate nel paper. Non ha un range teorico fisso, perché è uno score standardizzato. |
| `PoorSleepQuality` | Misura quantitativa discreta e autoriferita della qualità complessiva del sonno nell’ultimo mese. È basata sul [PSQI](https://www.sleep.pitt.edu/psqi "The Pittsburgh Sleep Quality Index"); valori più elevati indicano peggiore qualità del sonno. Il range teorico del punteggio globale è **0–21** e valori **\> 5** indicano possibile scarsa qualità del sonno. |
| `DepressionScore` | Misura quantitativa discreta e autoriferita del livello di sintomatologia depressiva. Appartiene alla sottoscala Depression della DASS-42; range teorico **0–42**. |
| `AnxietyScore` | Misura quantitativa discreta e autoriferita del livello di sintomatologia ansiosa. Appartiene alla sottoscala Anxiety della DASS-42; range teorico **0–42**. |
| `StressScore` | Misura quantitativa discreta e autoriferita del livello di stress percepito. Appartiene alla sottoscala Stress della DASS-42; range teorico **0–42**. |
| `DepressionStatus` | Misura categoriale ordinale e autoriferita del livello di sintomatologia depressiva, derivata da `DepressionScore`. Il paper non riporta soglie per le quali vi è il passaggio tra una modalità e l'altra, tuttavia la ricodifica osservata è: `normal = 0–9`, `moderate = 10–20`, `severe = 21 o più`. In questo modo le categorie DASS `mild` ed `extremely severe` risultano accorpate. |
| `AnxietyStatus` | Misura categoriale ordinale e autoriferita del livello di sintomatologia ansiosa, derivata da `AnxietyScore`; anche qui vi è assenza dei cut-off e l'interpretazione è analoga a `DepressionStatus.` |
| `Stress` | Misura categoriale ordinale/binaria e autoriferita del livello di stress, derivata da `StressScore`. Nel dataset compare in due livelli: `normal = 0–14` e `high = 15 o più`. |
| `DASScore` | Punteggio complessivo di disagio emotivo, calcolato come somma delle sottoscale di depressione, ansia e stress. Nel paper corrisponde alla misura del “mood” tramite DASS-42; valori più elevati indicano maggiori lamentele emotive. Poiché ciascuna sottoscala varia da **0 a 42**, il range teorico complessivo è **0–126**. |
| `Happiness` | Misura quantitativa discreta e autoriferita del grado di felicità percepita dallo studente. Il paper non specifica una scala psicometrica di riferimento né un range teorico; nel campione osservato varia da **0 a 35**. |
| `AlcoholUse` | Misura categoriale ordinale e autoriferita del profilo di consumo alcolico. Si articola in quattro livelli: `Abstain`, `Light`, `Moderate` e `Heavy`. Il paper non riporta cut-off neanche in questo caso per distinguere le categorie. |
| `Drinks` | Misura quantitativa discreta e autoriferita del numero di drink consumati in una tipica serata del weekend. Nel paper un drink è definito come 12 oz di birra, 5 oz di vino o 1 oz di liquore. |
| `WeekdayBed` | Misura temporale/oraria e autoriferita dell’orario medio in cui lo studente va a dormire nei giorni feriali, espresso in ore decimali. Valori superiori a 24 indicano orari successivi alla mezzanotte, ad esempio `25.75` corrisponde circa all’01:45. Deriva dalla sleep survey retrospettiva riferita alla settimana precedente al test. |
| `WeekdayRise` | Misura temporale/oraria e autoriferita dell’orario medio di risveglio nei giorni feriali, espressa in ore decimali. Deriva dalla sleep survey retrospettiva riferita alla settimana precedente al test. |
| `WeekdaySleep` | Misura quantitativa continua e autoriferita del numero medio di ore di sonno per notte nei giorni feriali. Deriva dalla sleep survey retrospettiva riferita alla settimana precedente al test. |
| `WeekendBed` | Misura temporale/oraria e autoriferita dell’orario medio in cui lo studente va a dormire nel weekend, espressa in ore decimali. Valori superiori a 24 indicano orari successivi alla mezzanotte. Deriva dalla sleep survey retrospettiva riferita alla settimana precedente al test. |
| `WeekendRise` | Misura temporale/oraria e autoriferita dell’orario medio di risveglio nel weekend, espressa in ore decimali; ad esempio, `10.25` corrisponde circa alle 10:15. Deriva dalla sleep survey retrospettiva riferita alla settimana precedente al test. |
| `WeekendSleep` | Misura quantitativa continua e autoriferita del numero medio di ore di sonno per notte nei giorni del weekend. Deriva dalla sleep survey retrospettiva riferita alla settimana precedente al test. |
| `AverageSleep` | Numero medio di ore di sonno per notte, calcolato come media settimanale ponderata tra sonno nei giorni feriali e nel weekend. Deriva dalla sleep survey retrospettiva riferita alla settimana precedente al test; la durata è stimata dall’intervallo tra '*il momento in cui il partecipante chiude gli occhi per dormire e il risveglio definitivo*'. |
| `AllNighter` | Misura categoriale binaria che indica se lo studente ha trascorso almeno una notte senza dormire nelle due settimane precedenti: `1 = sì`, `0 = no`. |

**Nota a pie' di pagina \^6:** a ciascun partecipante è stato richiesto di svolgere test per misurare le abilità cognitive, compilare un questionario su atteggiamenti e abitudini personali e cronometrare gli orari relativi al sonno, descrivendone la qualità in un periodo di due settimane.

## Esclusione delle variabili 'superflue'

Poiché alcune variabili descrivono sfumature molto vicine tra loro, e questo creerebbe probabilmente ridondanza, si decide, per scelta arbitraria, di non mantenere tutti i possibili predittori nella specificazione del modello e di scegliere in maniera parsimoniosa rispetto all'informazione contenuta all'interno del singolo predittore. Lo scopo è evitare l'aggiunta di elementi superflui che non migliorano realmente la spiegazione del fenomeno osservato:

- `NumEarlyClass` risulta più informativa di `EarlyClass`, poiché non indica solo la presenza alle lezioni che si svolgono prima delle 9, ma ne quantifica il numero ;

- `AverageSleep` è una misura sintetica della durata media del sonno e si sovrappone a variabili come `WeekdaySleep` che quantifica le ore di sonno nella routine settimanale, e `WeekendSleep` che svolge la stessa funziona ma per il weekend. Si decide dunque di escludere le ultime due ;

- `WeekdayBed`, `WeekdayRise`, `WeekendBed` e `WeekendRise`, relative agli orari medi di addormentamento e risveglio (regolarità del ritmo sonno-sveglia), saranno oggetto di analisi nella fase esplorativa, ma nel modello principale verrà privilegiata la variabile `LarkOwl` per non 'sovraccaricare' il modello ;

- `Drinks` , variabile quantitativa per il consumo di alcool in settimana sarà preferita rispetto alla classificazione categoriale `AlcoholUse ;`

- `DepressionStatus`, `AnxietyStatus` e `Stress` in quanto lo stesso R le definisce come una versione coded `DepressionScore` `AnxietyScore` e `StressScore`.

  Il blocco psicologico sarà inoltre approfondito attraverso due modelli alternativi: uno con `DASScore` come misura sintetica combinata di depressione, ansia e stress, e uno con le tre sottoscale separate `DepressionScore`, `AnxietyScore` e `StressScore`. Distinguere tra le tre dimensioni potrebbe essere rilevante siccome depressione, ansia e stress, pur essendo semanticamente legate tra loro e sembrare a primo impatto 'sinonimi', potrebbero rivelarsi **associate diversamente** con le performance cognitive, dunque vale la pena indagare.

```{r}
# Riduzione del dataset
  cognition_df <- SleepStudy[, c("CognitionZscore","AverageSleep","WeekdaySleep","WeekendSleep","PoorSleepQuality","NumEarlyClass","LarkOwl","AllNighter","DASScore","DepressionScore","AnxietyScore","StressScore","Happiness","Drinks","ClassesMissed","GPA","Gender","ClassYear"
  )]
```

## Costruzione della variabile SleepGap

L'assenza di variabili che spiegano attraverso sonno settimanali e del weekend nel modello potrebbe determinare la perdita in qualche modo del contributo informativo, motivo per cui si definisce la variabile `SleepGap`:

$$\text{SleepGap} = \text{WeekendSleep} - \text{WeekdaySleep}$$

In questo modo sarà possibile rappresentare la regolarità del sonno tra giorni feriali e weekend in un singolo regressore di cui valori positivi indicheranno che l'iesimo studente dorme di più nel weekend rispetto ai giorni feriali, valori negativi il contrario e valori prossimi a zero rappresenteranno una maggiore regolarità del sonno.

```{r}
cognition_df$SleepGap = cognition_df$WeekendSleep - cognition_df$WeekdaySleep

cognition_df$WeekdaySleep = NULL
cognition_df$WeekendSleep = NULL
```

## Ricodifica delle variabili categoriche

Una volta ridotto il dataset, si ricodificano le variabili `Gender`, `AllNighter` e `ClassYear`variabili categoriali, così da poter essere correttamente incluse nel modello di regressione mediante la successiva codifica in variabili dummy.

Per quanto concerne `LarkOwl`, il dataset di per se' la considerà già come una categorica, tuttavia si decide per comodità di impostare, con la funzione `relevel()`, '*Neither*' come categoria di riferimento. Tale scelta è giustificata dal fatto che gli studenti appartenenti a questa categoria rappresentano una **condizione intermedia**: non appartengono né al profilo '*Lark*', associato a chi tende ad andare a letto e svegliarsi presto, né al profilo '*Owl*', associato a chi tende ad andare a letto e svegliarsi tardi. Concludiamo che '*Neither*' possa costituire una categoria di confronto maggiormente naturale rispetto agli altri due 'stili di vita'.

```{r}

cognition_df$Gender = factor(cognition_df$Gender,
levels = c(0, 1),
labels = c("Female", "Male"))

cognition_df$AllNighter = factor(cognition_df$AllNighter,
levels = c(0, 1),
labels = c("No", "Yes"))

cognition_df$ClassYear = factor(cognition_df$ClassYear,
levels = c(1, 2, 3, 4),
labels = c("1° Year", "2° Year", "3° Year", "4° Year"))

#cambiare catecogria di riferimento
cognition_df$LarkOwl = relevel(cognition_df$LarkOwl, ref = "Neither")

str(cognition_df) #check sulla fattorizzazione
```

# EDA: Analisi esplorativa dei dati

```{r}


library(ggplot2)
library(tidyr)
```

## Variabili numeriche

Per le variabile numeriche saranno utilizzati istogrammi per le variabili continue e diagrammi a barre per le variabili discrete. Inoltre, per ogni misura saranno calcolati gli indici descrittivi, al fine di fornire una panoramica completa della variabile.

### AverageSleep

```{r}
h1 = hist(cognition_df$AverageSleep, breaks = 20, plot = FALSE)
plot(h1, col = NA, border = NA, main="",
     xlab = "Ore medie di sonno",
     ylab = "Frequenza")

grid(nx = NULL, ny = NULL, col = "gray95", lty = 1)

plot(h1, add = TRUE,
     col = adjustcolor("#2C7FB8", alpha.f = 0.18),
     border = "#2C7FB8")

```

```{r}
summary(cognition_df$AverageSleep) ; sd(cognition_df$AverageSleep) 
```

In Figura 4 è presente la distribuzione del numero medio di ore di sonno per notte. La prima cosa che è possibile notare è la forma tendenzialmente campanulare, con una concentrazione di valori prevalente tra circa 7 e 9 ore, difatti la media è pari a 7.97, estremamente vicina, se non quasi sovrappnibile alla mediana, corrispondente alle 8 ore (3 minuti di differenza)\^7: questo suggerisce una distribuzione complessivamente abbastanza equilibrata, con un'asimmetria trascurabile. La variabilità risulta moderata, con una deviazione standard pari a circa 0.96 ≈ 1 ora. Il primo quartile è pari a 7.43 e il terzo quartile a 8.59, indicando che il 50% centrale degli studenti dorme mediamente tra circa 7 ore e 26 minuti e 8 ore e 35 minuti.

**Nota a pie' di pagina \^7:** Il passaggio dai valori decimali ai minuti è piuttosto immediato: è sufficiente moltiplicare la parte decimale per 60 (es: 7.966 ore ≈ 7 ore e 58 minuti).

### SleepGap

```{r}
h2 = hist(cognition_df$SleepGap, breaks = 20, plot = FALSE)
plot(h2, col = NA, border = NA, main="",
     xlab = "Differenza di ore di sonno medie tra giorni feriali e weekend",
     ylab = "Frequenza")

grid(nx = NULL, ny = NULL, col = "gray95", lty = 1)

plot(h2, add = TRUE,
     col = adjustcolor("#2C7FB8", alpha.f = 0.18),
     border = "#2C7FB8")

```

```{r}
summary(cognition_df$SleepGap) ; sd(cognition_df$SleepGap) 
```

In Figura 5, sempre appartenente al blocco relativo alle abitudini del sonno vi è la distribuzione della variabile creata in precedenza `SleepGap`ostruita come differenza tra le ore di sonno nel weekend e quelle nei giorni feriali. Sebbene in maniera più lieve, anche qui si scorge una forma simile a quella di una campana: per valori più alti tuttavia la forma degenera in una coda destra che presenta valori alti, tavolta anche estremi: si segnala la presenza di alcuni studenti che dormono sensibilmente di più nel weekend rispetto ai giorni feriali, suggerendo una possibile **tendenza al recupero del sonno nel fine settimana**.

In media, gli studenti dormono nel weekend circa 21 minuti rispetto al resto della settimana. Il 50% centrale delle osservazioni si colloca tra circa 37 minuti in meno e 1 ora e 27 minuti in più. Questo indica una certa eterogeneità nei ritmi sonno veglia : se una parte degli studenti tende a dormire di più nel weekend, una **quota non trascurabile presenta invece valori negativi, cioè dichiara di dormire meno nel fine settimana** rispetto ai giorni feriali. Tale controtendenza in realtà non risulta del tutto impensabile se si considerano variegate attività come partecipazione a feste, consumo di alcol, sessioni di studio, attività religiose al risveglio o soprattutto uso di dispositivi elettronici nelle ore precedenti il sonno.\^8

**Nota a piè di pagina \^8:** DeMartini, K. S., & Fucito, L. M. (2014). *Variations in sleep characteristics and sleep-related impairment in at-risk college drinkers: A latent profile analysis*. Health Psychology, 1164–1173. <https://doi.org/10.1037/hea0000115;>

De Medeiros Lopes, X. F., Silva Araújo, M. F., de Carvalho Cordeiro Lira, N., de Sousa Dantas, D., & de Souza, J. C. (2022). *Social, biological and behavioral factors associated with social jet lag and sleep duration in university students from a low urbanized city. Journal of Multidisciplinary Healthca*re, <https://doi.org/10.2147/JMDH.S337361.>

### PoorSleepQuality

```{r}
tab_psq = table(cognition_df$PoorSleepQuality)
bp1 = barplot(tab_psq, plot = FALSE)

plot.new()
plot.window(xlim = c(min(bp1) - 0.8, max(bp1) + 0.8),
            ylim = c(0, max(tab_psq) * 1.15))

grid(nx = NULL, ny = NULL, col = "gray95", lty = 1)

barplot(tab_psq, add = TRUE,
        col = adjustcolor("#2C7FB8", alpha.f = 0.18),
        border = "#2C7FB8",
        axes = FALSE)

axis(1, at = bp1, labels = names(tab_psq))
axis(2)

title(main = "",
      xlab = "Qualità del sonno percepita nell'ultimo mese",
      ylab = "Frequenza")

```

```{r}
summary(cognition_df$PoorSleepQuality) ; sd(cognition_df$PoorSleepQuality) 
```

La distribuzione di `PoorSleepQuality` del diagramma a barre di Figura 6 dispone di una chiara asimmetria verso destra: la maggior parte degli studenti si concentra su valori medio bassi della scala rivelando situazioni di qualità del sonno che oscillano tra ottimali e lievemente problematiche, con una mediana pari a 6, quasi adiacente alla media di 6.25 . Lo scarto interquartile si stanzia tra 4 e 8, sinonimo che la metà delle osservazioni si colloca su livelli contenuti o moderati di scarsa qualità del sonno percepita; la deviazione standard infine, pari a circa 2.92 pone davanti ad una variabilità da non sottovalutare all’interno del campione.

In sintesi, anche in tal caso emerge una certa eterogeneità distributiva con una prevalenza di valori medio-bassi e una quota più ridotta di casi caratterizzati da maggiore criticità, che potrebbero essere associati semanticamente ai possibili fattori riportati nell'analisi soprastante per i valori negativi di `SleepGap`

### NumEarlyClass

```{r}
tab_early <- table(cognition_df$NumEarlyClass)
bp2 <- barplot(tab_early, plot = FALSE)

plot.new()
plot.window(xlim = c(min(bp2) - 0.8, max(bp2) + 0.8),
            ylim = c(0, max(tab_early) * 1.15))

grid(nx = NULL, ny = NULL, col = "gray95", lty = 1)

barplot(tab_early, add = TRUE,
        col = adjustcolor("#2C7FB8", alpha.f = 0.18),
        border = "#2C7FB8",
        axes = FALSE)

axis(1, at = bp2, labels = names(tab_early))
axis(2)

title(main = "",
      xlab = "Numero di lezioni prima delle 9",
      ylab = "Frequenza")
```

Figura 7 , diagramma a barre della distribuzione bimodale di `NumEarlyClass` suggerisce la presenza di due gruppi principali: studenti senza lezioni prima delle 9 e studenti con due lezioni mattutine settimanali. Le modalità più alte registrano scarsa frequenza ma lasciando comunque intendere una certa disomogeneità. Inoltre trattandosi di una misura auto riferita, la modalità 0 dovrebbe essere interpretata con cautela, in quanto corrisponde ad il comportamente più accademicamente e socialmente accettabile.

### DASScore

```{r}
tab_das = table(cognition_df$DASScore)
bp3 = barplot(tab_das, plot = FALSE)

plot.new()
plot.window(xlim = c(min(bp3) - 0.8, max(bp3) + 0.8),
            ylim = c(0, max(tab_das) * 1.15))

grid(nx = NULL, ny = NULL, col = "gray95", lty = 1)

barplot(tab_das, add = TRUE,
        col = adjustcolor("#756BB1", alpha.f = 0.18),
        border = "#756BB1",
        axes = FALSE)

axis(1, at = bp3, labels = names(tab_das))
axis(2)

title(main = "",
      xlab = "Punteggio DASScore",
      ylab = "Frequenza")
```

```{r}
summary(cognition_df$DASScore) ; sd(cognition_df$DASScore) 
```

In Figura 8 si passa all'analisi \`DASScore\`, entrando nei predittori appartenenti al blocco psicologico del dataset. La distribuzione mostra una marcata asimmetria verso destra: sebbene la studenti si risponda con valori o bassi, una fetta del campione più ridotta confluisce in punteggi più elevati, manifestando dunque disagio psicologico complessivo: lo scarto quadratico medio di 16.54 indica infine un'ampia variabilità.

### AnxietyScore, DepressionScore, StressScore

```{r}
col_psy_sub <- c("DepressionScore" = "#7570B3",  # viola
  "AnxietyScore"    = "#E7298A",  # rosa
  "StressScore"     = "#D95F02")   # arancio

psy_long =cognition_df[, c("DepressionScore", "AnxietyScore", "StressScore")]

psy_long = pivot_longer(psy_long, cols = everything(), names_to = "Sottoscala", values_to = "Punteggio" )


#BARPLOT
ggplot(psy_long, aes(x = Punteggio, fill = Sottoscala, color = Sottoscala)) +
  geom_histogram( aes(y = after_stat(density)),
  binwidth = 1,
  boundary = -0.5,
  position = "identity",
  alpha = 0.18,
  linewidth = 0.2  ) +
  
#CURVE DI DENSITA'
geom_density(
  linewidth = 1.1,
  fill = NA,
  adjust = 1.2) +
  scale_fill_manual(values = col_psy_sub) +
  scale_color_manual(values = col_psy_sub) +
  labs( title = "",
    x = "Punteggio",
    y = "Densità",
    fill = "Sottoscala",
    color = "Sottoscala"  ) +
  theme_minimal(base_size = 12) +
  theme(
    plot.title = element_text(face = "bold", size = 13),
    legend.title = element_text(face = "bold", size = 10),
    legend.text = element_text(size = 9)  )
      
```

La Figura 9 riporta le distribuzioni sovrapposte di `DepressionScore`, `AnxietyScore` e `StressScore`, rappresentate mediante diagrammi a barre, coerentemente con la natura discreta dei punteggi, e integrate da curve di densità stimate **solo come supporto grafico per evidenziare l’andamento generale delle tre sottoscale**. Un primo impatto visivo suggerisce una comune asimmetria verso destra, con una maggiore frequenza sono in tutte le casistiche riversate su valori bassi, tuttavia è opportuno integrare l’analisi grafica con un controllo degli indici di posizione:

```{r}

summary(cognition_df$DepressionScore) ; sd(cognition_df$DepressionScore) 
summary(cognition_df$AnxietyScore) ; sd(cognition_df$AnxietyScore) 
summary(cognition_df$StressScore) ; sd(cognition_df$StressScore) 

```

```{r}
#MODA
as.numeric(names(which.max(table(cognition_df$DepressionScore))))
as.numeric(names(which.max(table(cognition_df$AnxietyScore))))
as.numeric(names(which.max(table(cognition_df$StressScore))))
```

Ci si accorge che non tutte le sottoscale presentano lo stesso livello di intensità e dispersione, difatti `DepressionScore` presenta media pari a 5.20 e mediana pari a 3, simile ad `AnxietyScore` che ha una media di 5.37 e mediana 4; `StressScore`, invece, presenta valori maggiormente alti, con media pari a 9.47 e mediana pari a 8. La media superiore alla mediana è un fattore comune a tutte le sottoscale e conferma l’asimmetria verso destra, più marcata per la sottoscala dello stress.

Sia nel caso degli score relativi all'ansia e alla depressione, le distribuzioni sembrerebbero essere unimodali, tuttavia nel caso di `StressScore` sebbene non ci sia un picco tale da definire la distribuzione bimodale, essa è più dispersa e presenta diverse 'spalle' sui valori medio-alti, indicando una **struttura non totalmente sovrapponibile**. Tale dettaglio costituisce un altro punto a favore sull'ipotesi che un confronto nella fase modellistica tra `DASScore` e le diverse sottoscale circa la specificazione possa rivelarsi utile per la scelta delle variabili.

### Happiness

```{r}
tab_hap <- table(cognition_df$Happiness)
bp4 <- barplot(tab_hap, plot = FALSE)

plot.new()
plot.window(xlim = c(min(bp4) - 0.8, max(bp4) + 0.8),
            ylim = c(0, max(tab_hap) * 1.15))

grid(nx = NULL, ny = NULL, col = "gray95", lty = 1)

barplot(tab_hap, add = TRUE,
        col = adjustcolor("#756BB1", alpha.f = 0.18),
        border = "#756BB1",
        axes = FALSE)

axis(1, at = bp4, labels = names(tab_hap))
axis(2)

title(main = "",
      xlab = "Punteggio di felicità percepita",
      ylab = "Frequenza")
```

```{r}
summary(cognition_df$Happiness) ; sd(cognition_df$Happiness) 
as.numeric(names(which.max(table(cognition_df$Happiness))))
```

Il blocco psicologico si chiude con Figura 10 con variabile `Happiness`, fortemente asimmetrica verso sinistra, osservazioni che ricadono su valori medio alti. La moda risulta essere 30, valore particolamente alto e la media si discosta di soltanto 4,9, insinuando che, nel complesso, gli studenti riportino livelli abbastanza elevati di felicità percepita. Inevitabile notare che una certa quantità di studenti presenta valori sensibilmente più bassi.

Dal punto di vista interpretativo, l’andamento appare coerente con quanto osservato per gli indicatori di disagio psicologico, tuttavia, è ideale verificare a punteggi più elevati di disagio psicologico tendano ad associarsi livelli più bassi di felicità percepita:

```{r}
set.seed(123)
plot(cognition_df$DASScore, cognition_df$Happiness,
     type = "n",
     main = "",
     xlab = "DASScore",
     ylab = "Happiness",
     bty = "n")

grid(nx = NULL, ny = NULL, col = "gray95", lty = 1)

#applico jitter in quanto numeri interi
points(jitter(cognition_df$DASScore, amount = 0.40), 
       jitter(cognition_df$Happiness, amount = 0.40),
       pch = 19,
       col = adjustcolor("#756BB1", alpha.f = 0.35))

abline(lm(Happiness ~ DASScore, data = cognition_df),
       lwd = 2)
```

A una prima ispezione in Figura 11, lo scatterplot descrive una relazione negativa, con concentrazione di valori alti di happiness su valori più bassi di DASScore; sebbene la dispersione dei punti mostra tuttavia che la relazione non è perfetta, l'evidenza grafica è confermata dal coefficiente di correlazione lineare di Bravais e Pearson, che fornisce l'intensità e il verso della relazione, ossia moderatamente negativa. Interessanti sono i valori per cui si registra un alto disagio psicologico e una maggiore felicità percepita: questo fa riflettere sia sulla natura autoreferenziale della variabile, ma anche al fatto che una dimensione non esclude necessariamente in modo deterministico l'altra.

to be continued...

## Variabili categoriche

# Analisi delle correlazioni

L’analisi delle correlazioni consente di esplorare le correlazioni lineari esistenti tra le possibili variabili numeriche presenti all'interno del dataset.

**Nota a piè di pagina \^9:** Si è scelto di privilegiare in questa fase di analizzare la specificazione con le tre sottoscale psicologiche separate, data la struttura non perfettamente combaciante emersa nella precente EDA al fine di alleggerire, almeno in questo step l’analisi.

```{r}
dati_cor_psy = cognition_df[, c("CognitionZscore","AverageSleep","SleepGap","PoorSleepQuality","NumEarlyClass","DepressionScore","AnxietyScore","StressScore","Happiness","Drinks","ClassesMissed","GPA")]

cor_mat_psy = cor(dati_cor_psy, method = "pearson")

plot_heatmap(cor_mat_psy,
  titolo = "",
  legenda = "Correlazione 
globale")
```

L'heatmap in Figura 12 in questo caso semplifica il lavoro raccogliendo correlazioni lineari in una vera e propria mappa, mostrando alcuni pattern rilevanti tra le variabili numeriche:

- **Sottoscale psicologiche** – le tre sottoscale del punteggio `DASScore`, così come ci si aspettava risultano un'associazione positiva: `AnxietyScore` e `StressScore` rivelano di essere fortemente (≈ 0.70), seguite da `DepressionScore` e `StressScore` (≈ 0.62) e da e `AnxietyScore` (≈ 0.49), per cui la correllazione è moderata. Risultati non pari a 1 comportano che l'associazione non sia così marcata e supportano nuovamente una doppia specificazione del modello

- **`Happiness` e sottoscale psicologiche** – `Happiness` presenta correlazioni negative con tutte e tre le condizioni psicologiche, appurando quanto già osservato nello scatterplot tra `DASScore` e `Happiness`. Ora è possibile capire che relazione più marcata riguarda `DepressionScore`. fortemente correlata (≈ -0.54), e che invece `AnxietyScore` (≈ -0.35) e `StressScore` (≈ -0.36) risultano più contenute.

- **`PoorSleepQuality`, sottoscale psicologiche e `Happiness`** – `PoorSleepQuality` si correla positivamente con tutte le sottoscale psicologiche: `AnxietyScore` (≈ 0.45), `DepressionScore` (≈ 0.42 ) e, con un valore più esiguo `StressScore` (≈ 0.33). Contrariamente con `Happiness` l'associazione è moderatamente negativa (≈ 0.24), rivelando che una peggiore qualità percepita del sonno tende ad associarsi a livelli più elevati di disagio psicologico e, parallelamente, a livelli più bassi di felicità percepita.

- **`Drinks` e `GPA`** – Si osserva una correlazione interessante negativa tra `Drinks` e `GPA`. Nonostante il valore non sia particolarmente alto (≈ 0.24), esso suggerisce che un maggiore consumo di alcol tende ad associarsi a valori mediamente più bassi di GPA. Appare rilevante perchè rappresenta una prima associazione tra una variabile comportamentale, il consumo di alcol, e una misura di rendimento accademico, il `GPA`.

E' opportuno ricordare che sebbene in una fase esplorativa le **correlazioni lineari** possano apparire utili per cogliere in maniera primordiale l'associazione globale tra le diverse variabili, specialmente per quanto riguarda le associazioni con la variabile risposta, l'interpretazione andrebbe svolta svolta 'al netto' degli altri predittori, ossia considerando **l’associazione residua** tra la Y e il predittore considerato.

## Analisi delle correlazioni parziali

La correlazione parziale può essere dunque intesa come una correlazione calcolata tra due variabili dopo aver rimosso da entrambe la componente lineare associata alle altre variabili considerate. Questo risulta essere particolarmente utile ai fini della regressione, in quanto consente di cogliere un'associazione 'ripulita' tra il possibile predittore e la variabile `CognitionZScore.`

```{r}
library(ppcor)

dati_cor_psy <- cognition_df[, c("CognitionZscore","AverageSleep","SleepGap","PoorSleepQuality","NumEarlyClass","DepressionScore","AnxietyScore","StressScore","Happiness","Drinks","ClassesMissed","GPA")]

pcor_psy <- pcor(dati_cor_psy, method = "pearson")

pcor_mat_psy <- pcor_psy$estimate

plot_heatmap(pcor_mat_psy, titolo = "",legenda = "Correlazione
parziale")
```

Questa seconda versione dell'heatmap, contenuta in Figura 13 lascia intendere, attraverso la colorazione tenue delle prime celle, che le correlazioni parziali con la variabile dipendente siano **deboli**, se non in alcuni casi addirittura trascurabili. Si tratta di uno scenario già previsto sin dalle prime fasi dell’analisi, data la natura sociale del caso studio; tuttavia, non costituisce un motivo di resa o 'fallimento'. Al contrario, rappresenta un **risultato informativo**, lasciando intendere che i predittori contenuti del dataset possono cogliere e prevedere soltanto una parte di un fenomeno multidimensionale.

- **`GPA` e `CognitionZscore`** – Si tratta della correlazione parziale più elevata (≈ 0.24) e anzi, una delle poche che mantiene un'associazione (seppur debole) positiva con `CognitionZscore`. Considerando l'assetto accademico/universitario su cui si imposta l'analisi, tale correlazione ha perfettamento senso, inquadrando il come il `GPA` sia la variabile che conserva la relazione autonoma più evidente con lo score cognitivo.

- **`StressScore` e `CognitionZscore`** – Nel blocco psicologico `StressScore` è l'unica variabile che mantiene la relazione negativa più visibile con la risposta, mentre negli altri due casi i valori sono trascurabili, in questo caso il valore valore è debole (≈ 0.11). Dunque valori di stress percepiti alti, potrebbero essere associati a valori dell'indice di cognizione più bassi.

- **`Drinks`, `ClassesMissed` e `CognitionZscore`** – Le due variabili comportamentali presentano una debole, ma non trascurabile, correlazione parziale negativa con la variabile endogena, entrambe pari a circa -0.10. Al netto degli altri predittori numerici, un maggiore consumo di alcol e un maggior numero di lezioni perse tenderebbero quindi ad associarsi a valori lievemente più bassi dello score cognitivo.

# Costruzione del modello di regressione

Prima di procedere alla stima dei modelli di regressione, i predittori numerici vengono standardizzati, così da consentire di rendere confrontabili coefficienti associati a variabili espresse su scale differenti, come ore di sonno, punteggi psicologici, numero di drink, lezioni perse e rendimento scolastico.

Nello specifico, il singolo coefficiente non risponderà più all'aumento del valore medio della variabile risposta dato un incremento unitario del predittore nella sua scala originale, ma all'aumento del valore medio della risposta in vista di un incremento di **una deviazione standard** del predittore. Tale processo è innescato dalla funzione `scale()`.

```{r}
# Si crea una copia del dataset per la modellistica
cognition_model = cognition_df

# Predittori numerici da standardizzare
var_scalate = c("AverageSleep","SleepGap","PoorSleepQuality","NumEarlyClass","DASScore","DepressionScore","AnxietyScore","StressScore","Happiness","Drinks","ClassesMissed","GPA")

# STANDARDIZZAZIONE E ASSEGNAZIONE SUFFISSO "_z"
cognition_model[paste0(var_scalate, "_z")] <- scale(cognition_model[var_scalate])

# RIMOZIONE DELLE V.C NON STANDARDIZZATE
cognition_model = cognition_model[, c("CognitionZscore","AverageSleep_z","SleepGap_z","PoorSleepQuality_z","NumEarlyClass_z","DASScore_z","DepressionScore_z","AnxietyScore_z","StressScore_z","Happiness_z","Drinks_z","ClassesMissed_z","GPA_z",
  
#CATEGORICHE AL DI FUORI DELLA STANDARDIZZAZIONE                                      
  "Gender",
  "ClassYear",
  "LarkOwl",
  "AllNighter")]
str(cognition_model)
```

## Regressione multipla con metodo OLS

I modelli che andremo a stimare tramite la funzione `lm()`, che applicano di default il metodo dei minimi quadrati ordinari, che ha come scopo la stima il vettore dei coefficienti minimizzando la somma dei quadrati dei residui. Come già anticipato la stima viene applicata a due specificazioni alternative: una con `DASScore` come misura aggregata del disagio psicologico e una con le tre sottoscale separate `DepressionScore`, `AnxietyScore` e `StressScore`.

```{r}
mod_cog_das <- lm(CognitionZscore ~ AverageSleep_z + SleepGap_z + PoorSleepQuality_z + NumEarlyClass_z + DASScore_z + Happiness_z + Drinks_z + ClassesMissed_z + GPA_z +
Gender + ClassYear + LarkOwl + AllNighter, data = cognition_model, method = "qr")

summary(mod_cog_das)
```

```{r}
mod_cog_psy <- lm(CognitionZscore ~ AverageSleep_z + SleepGap_z + PoorSleepQuality_z + NumEarlyClass_z + DepressionScore_z + AnxietyScore_z + StressScore_z + Happiness_z + Drinks_z + ClassesMissed_z + GPA_z + Gender + ClassYear + LarkOwl + AllNighter, data = cognition_model, method = "qr")

summary(mod_cog_psy)
```
